【裁判字號】    98,簡,487
【裁判日期】    981222
【裁判案由】    水污染防治法
【裁判全文】
臺北高等行政法院判決
                                       98年度簡字第487號
原      告  甲○○
被      告  臺北縣政府環境保護局
代  表  人  乙○○（局長）
訴訟代理人  丙○○
            丁○○
            戊○○
上列當事人間水污染防治法事件，原告不服臺北縣政府中華民國
98年8 月5 日北府訴決字第0980490367號（案號：00000000號）
訴願決定，提起行政訴訟，本院判決如下：
    主  文
原告之訴駁回。
訴訟費用由原告負擔。
    事  實  及  理  由
一、程序說明：
    本件因屬不服行政機關所為罰鍰處分而涉訟，其標的之金額
    合計為新臺幣（下同）20萬元，係在20萬元以下，依行政訴
    訟法第229 條第1 項第2 款、第2 項規定及司法院民國（下
    同）92年9 月17日（92）院臺廳行一字第23681 號令，應適
    用簡易程序，本院並依同法第233 條第1 項規定，不經言詞
    辯論，逕行裁判。
二、事實概要：
    原告於臺北縣五股鄉○○路○ 段26之15號設廠（協成旗幟）
    從事印染整理業，未領有被告核發之廢（污）水排放許可證
    ，逕行排放廢（污）水至地面水體，被告於98年2 月24日派
    員前往稽查，並採水樣檢驗，檢驗結果：懸浮固體329 毫克
    / 公升、化學需氧量288 毫克/ 公升，均未符合放流水標準
    所定現值，被告認原告同時違反水污染防治法第7 條第1 項
    、第14條第1 項規定，依同法第40條之規定，以98年5 月18
    日北環水字第0980040519號函附北環水處字第90-098-05001
    7 號裁處書（下稱原處分）處原告新臺幣（下同）20萬元罰
    鍰，原告不服，提起訴願，遭訴願駁回後，遂提起本件行政
    訴訟。
三、兩造聲明：
  (一)原告聲明：
    1.訴願決定及原處分均撤銷。
    2.訴訟費用由被告負擔。
  (二)被告聲明：
    1.駁回原告之訴。
    2.訴訟費用由原告負擔。
四、兩造爭點要領：
  (一)原告主張：
    1.本廠房位於五股鄉○○路○ 段26-15號，乃私人地主所有
      地，並非位於公有地或馬路上，其使用範圍均在私有土地
      上，且本廠乃為公司所設倉庫，僅僱用一名員工，排水量
      並不大，色水流出以僅在私人地面水泥溝上，未排至溪中
      即已蒸發，並未流入溪水及土壤中。環保局稽查員98年2
      月24日所拍之照片中並未有本廠顏色水流入觀音溪之照片
      ，被告來函公文卻指稱本廠色水大量排入溪中，實屬無稽
      ，被告所拍照片均係本廠後方地面照片，並無溪裡出口水
      污染之照片，足證被告之指稱純屬臆測之詞。且被告亦未
      指明受污染處為何，本廠後方均為水泥地，並無本廠污水
      滲透土壤及污染觀音溪之狀況。再者，環保局稽查員當天
      係在本廠對面之牛皮廠稽查，本廠若有污染情事，將不會
      讓稽查人員予以稽查，且本廠並非染整大廠，自無大污染
      情事。
    2.被告以原處分處以重罰，然稽查員並未予以確實查證本廠
      污水確實污染水源環境，本廠污水純屬水性染料，並無毒
      性及懸浮體，僅有顏色，且本廠上方鄰廠所排放之污水，
      水流亦流經本廠後方，此有照片可稽。則當日所採水樣，
      何以證實為本廠所排放，若滲有鄰廠污染水源，則被告所
      採水樣即有失公平。被告所謂之證物中，稽查紀錄並不確
      實，紀錄內容只憑被告稽查員單方面說詞，亦無相關照片
      。而水檢報告亦未確實調查成分是否來自本廠，有無滲入
      他廠之污水，均未與調查。縱使向被告申訴，亦不予理會
      。而當日所照照片，幾乎都在本廠後方，公文亦指本廠污
      水排入溪中染色，惟被告之照片中均無任何流入溪中之照
      片，且照片所載地點並非公有地及公共馬路上，照片地點
      係私有土地，則本廠既未將污水排入溪中，亦未流向馬路
      ，豈有違法情事可言。
    3.被告來函指稱當日本廠拒絕於稽查紀錄上簽名，當日本廠
      負責人並未在場，只有一員工，員工何以足敢擔當此責任
      。且環保局水保科在此之前，亦曾予以稽查，本廠均合乎
      規定，當時原告亦在場並予簽名。惟本案中，被告並未令
      原告簽名，何來拒簽之有，被告稽查員所言不實，且稽查
      當日，被告之稽查員與本廠員工發生口角，被告稽查員疑
      有惡意陷害之嫌，請鈞院明鑒。被告裁處原告罰鍰，金額
      竟比本廠對面牛皮廠高，然牛皮廠污水有毒性、有味兼腐
      蝕性，被告之裁罰標準究竟為何，實有探究之必要。
  (二)被告主張：
    1.依水污染防治法第7 條第1 項及第2 項規定略謂：「事業
      、污水下水道或建築物污水處理設施，排放廢（污）水於
      地面水體者，應符合放流水標準。前項放流水標準，由中
      央主管機關會商目的事業主管機關定之，……」；另依水
      污染防治法第14條第1 項規定略謂：「事業排放廢（污）
      水於地面水體者，應向直轄市、縣（市）主管機關或中央
      主管機關委託之機關申請，經審查登記，發給排放許可證
      或簡易排放許可文件後，始得排放廢（污）水。……」合
      先敘明。
    2.被告稽查人員於98年2 月24日派員至原告位於臺北縣五股
      鄉○○路○ 段26-15 號之作業場所稽查時發現，原告所屬
      廠房後面地面剛清洗完地板，且地板尚留有許多紅色染料
      痕跡，至廠外查看時發現連接至廠外之排放管仍有紅色染
      料廢水排出，並於該廠後方雨水排水溝發現亦有大量紅色
      染料廢水排入野溪中，其違規事實相當明確。本案經查原
      告未領有被告所核發之排放許可證而逕行排放廢（污）水
      於地面水體；被告稽查人員採樣送驗，檢驗結果：懸浮固
      體329 毫克／公升、化學需氧量288 毫克／公升，均未符
      合放流水標準，此有稽查紀錄、稽查採水照片、送驗單及
      檢驗報告等相關資料附卷可稽，原處分自屬有據。
    3.原告雖謂：「而且本廠上方鄰廠所排放之污水，水流亦流
      經本廠後方」「鄰廠之污水滲雜入內能完全算是本廠所排
      放的嗎？」惟查，本案稽查當日為晴天，且原告上、下游
      工廠於稽查當時並無排放廢水，被告稽查人員於原告廢水
      排放口下方採水時並無其他雨、污水混入，原告所云均為
      推諉之辭。
    4.原告所屬之工廠係屬水污染防治法列管之事業，惟原告未
      領有廢（污）水排放許可證，逕行排放至地面水體；另採
      樣送驗，水質檢驗結果：懸浮固體329 毫克／公升（放流
      水標準：30毫克／公升）、化學需氧量288 毫克／公升（
      放流水標準：140 毫克／公升），均未符合放流水標準，
      前述情形已違反水污染防治法第7條第1項、第14條第1 項
      規定。被告遂依行政院環境保護署96年5 月13日環署水字
      第0970033963號令頒布之「違反水污染防治法罰鍰額度裁
      罰準則」第4 條規定裁處新台幣20萬元罰鍰，計算方式詳
      如違反水污染防治法罰鍰額度裁罰準則計算表所示，被告
      於裁罰時均以各項最低之裁罰標準計算。
五、本院得心證之理由：
  (一)按水污染防治法第7 條第1 項規定：「事業、污水下水道系
    統或建築物污水處理設施，排放廢（污）水於地面水體者，
    應符合放流水標準。」同法第14條第1 項規定：「事業排放
    廢（污）水於地面水體者，應向直轄市、縣（市）主管機關
    或中央主管機關委託之機關申請，經審查登記，發給排放許
    可證或簡易排放許可文件後，始得排放廢（污）水。」違反
    上開規定者，均處6 萬元以上60萬元以下罰鍰，復為同法第
    40條第1 項、第45條第1 項所明文規定。另該法之中央主管
    機關行政院環境保護署依同法第7 條第2 項前段授權，會同
    目的事業主管機關制定同法第7 條第1 項所謂之「放流水標
    準」，核其標準之內容，包括適用範圍、管制方式、項目、
    濃度或總量限值、研訂基準及其他應遵行之事項，與母法授
    權範圍相同，應予援用。而行政院環境保護署並於該法授權
    裁罰金額內訂定「違反水污染防治法罰鍰額度裁罰準則」，
    核此標準，係以一違章行為污染源規模或類型、不符合放流
    水標準排放或其他污染行為、違規記錄、承受水體或環境類
    型等情狀加總計分以計算罰鍰額度，並訂定一行為而符合數
    違章規定時，且其法定罰鍰額均相同時，應先依上開原則分
    別計算罰鍰額度，再依罰鍰額度最高者裁處之規範，以利不
    同案件同一違規情事，得適用相同裁罰原則，為細節性、技
    術性之規定，並未逾越授權範圍，標準客觀合理，且就一行
    為違反數個行政法上義務規定時，裁處罰鍰額度之標準，亦
    無悖於行政罰法第24條第1 項關於一行為違反數個行政法上
    義務規定而應處罰鍰之法律效果規定，行政機關據以行政，
    應予尊重。同法第3 條又規定：「本法所稱主管機關：……
    在直轄市為直轄市政府；在縣（市）為縣（市）政府。」台
    北縣政府以96年8 月27日北府環一字第0960057950號公告，
    自96年8 月30日起將台北縣政府主管水污染防治法中關於台
    北縣政府權限事項委任被告，以其名義行使之，合先敘明。
  (二)原告設廠從事印染整理業，未領有被告核發之廢（污）水排
    放許可證，逕行排放廢（污）水至地面水體乙節，為兩造所
    不爭執，堪認為真實。而被告於98年2 月24日派員前往設廠
    位置稽查，並採水樣檢驗，檢驗結果：懸浮固體329 毫克/
    公升、化學需氧量288 毫克/ 公升之事實，此有水污染稽查
    紀錄、廢（污）水檢驗報告、採證照片等附卷可稽，而依前
    揭行為時「放流水標準」所示，印染整理業排放廢（污）水
    於地面水體之放流水標準，其水質中懸浮固體、化學需氧量
    最大限值分別為30毫克/ 公升、160 毫克/ 公升。是以，上
    開檢驗結果顯示原告設廠事業排放廢水並不符合放流水標準
    。原告雖主張其工廠上游尚有多家工廠，被告稽查人員所採
    取檢測之水樣，並非其所單獨排放，且因原告當日拒絕在稽
    查紀錄上簽名確認，被告乃從重處罰云云。然查：
    1.被告於98年2 月24日至現場稽查，而於原告廠址廠外後方
      排放管下接雨水排水溝處（即原處分卷所附環保稽查照片
      第5 號所示之處）採取水樣檢驗乙節，業據被告於卷附稽
      查記錄表「測定或採樣地點簡圖」標示明確，並有現場照
      片為憑。參諸原處分卷附環保稽查照片現場照片第2 號、
      第3 號、第4 號，第6 號及第7 號所示，原告設廠印染整
      ，稽查當時廠房內使用大量紅色染料，與採樣地點、排放
      口及緊接之雨水排水溝殘流水樣之顏色相同，且現場照片
      第5 號顯示，該排放口緊接雨水排水溝，排水溝起始點位
      於排水口下方，起始點之前無任何紅色染料痕跡，可認染
      有紅色染料水樣之確係由原告廠房排出無疑。雖前揭現場
      照片亦顯示，排水溝左右另有綠色染料痕跡，與原告廠內
      稽查時所使用之染料顏色不同，未能排除該廠址附近是否
      另有其他工廠排放廢水，但檢驗水樣係於前揭排水口處採
      取，而非於雨水排水溝處採取，應可排除檢驗水體遭其他
      工廠污染之疑。原告徒以當地另有多家工廠違規排放廢水
      ，混淆檢驗結果，要無可採﹔又稽查之記錄是否可採，端
      視被告之行為是否符合行政程序法而定，與原告是否簽名
      無涉，原告未具體指摘被告採樣行為程序有何違法之處，
      僅以未於稽查記錄上簽名，否認其效力，亦無足採。
    2.原告為印染整事業，未領有排放許可證或簡易排放許可文
      件，逕排放廢（污）水，且排放廢（污）水未符合放流水
      標準，乃以一行為同時違反水污染防治法第7 條第1 項、
      第14條第1 項之規定，因違反上開規定之法定最高罰鍰額
      度均相同（同法第40條第1 項、第45條第1 項之法律效果
      參照），經被告依原告污染類型（未經目的事業主管機關
      合法登記、許可或核准者）、不符合放流水標準排放（排
      放之廢水中任一污染物最高濃度為放流水標準限值6 倍以
      上）、違規記錄（前無記錄），承受水體（非甲類、乙類
      水體）等評量項目，依上開裁罰標準分別計算原告上開二
      違章應處罰鍰，罰鍰均為20萬元（計算式詳見原處分卷第
      40頁、第41頁），被告乃擇一情節較重即原告排放廢水不
      符放流水標準該項違章行為予以裁罰20萬元，合於行政罰
      法第24條第1 項及上開裁罰標準之規定，並無裁量違法之
      情事，更無原告所指摘被告挾怨重罰之情節。
六、綜上，原告所訴均無足採，其排放廢（污）水至地面水體，
    ，檢驗結果不符合放流水標準所定現值，違反水污染防治法
    第7 條第1 項規定，原處分爰依水污染防治法第40條，並衡
    酌前揭裁罰準則規定，處原告20萬元罰鍰，並無不合，訴願
    決定遞予維持，亦無違誤。原告徒執前詞，聲請撤銷，為無
    理由，應予駁回。
據上論結，本件原告之訴為無理由，爰依行政訴訟法第98條第1
項前段、第233條第1項，判決如主文。
中    華    民    國    98    年    12    月    22    日
                    臺北高等行政法院第一庭
                                    法  官  楊得君
上為正本係照原本作成。
本件以訴訟事件所涉及之法律見解具有原則性者為限，始得於本
判決送達後20日內向本院提出上訴狀並表明上訴理由，如已於本
判決宣示後送達前提起上訴者，應於判決送達後20日內補具上訴
理由（均按他造人數附繕本），且經最高行政法院許可後方得上
訴。
中    華    民    國    98    年    12    月    22    日
                                    書記官  徐子嵐


司法院資訊處製作；財團法人民間司法改革基金會備份。
